【裁判字號】    95,訴,1363
【裁判日期】    950618
【裁判案由】    違反稅捐稽徵法等
【裁判全文】
臺灣高雄地方法院刑事判決              95年度訴字第1363號
公  訴  人  臺灣高雄地方法院檢察署檢察官
被      告  甲○○
上列被告因違反稅捐稽徵法等案件，經檢察官提起公訴（95年度
偵緝字第42號），本院判決如下：
    主  文
甲○○行使從事業務之人，明知為不實之事項，而登載於其業務
上作成之文書，足以生損害於公眾及他人，處有期徒刑肆月，如
易科罰金，以參佰元折算壹日。緩刑貳年。
被訴違反稅捐稽徵法部分無罪。
    事  實
一、甲○○係設於高雄市前鎮區憲德市場巷9 號之納稅義務人「
    威喨企業有限公司」（下稱「威喨公司」）負責人，為從事
    業務之人，且負有據實製作薪資所得扣繳暨免扣繳憑單之義
    務。其明知吳值誠（原名吳建發）於民國93年間未在「威喨
    公司」任職領薪，竟仍於94年1 月間前某日（依所得稅法第
    92條第1 項之規定：第88條各類所得稅款之扣繳義務人，應
    於每年1 月底前將上一年內扣繳各納稅義務人之稅款數額，
    開具扣繳憑單，彙報稽徵機關查核），在其業務上所製作之
    「93年度各類所得扣繳暨免扣繳憑單」（以下簡稱扣繳憑單
    ）上，虛偽填載吳值誠於93年間在「威喨公司」領薪新台幣
    （下同）200,000 元之不實事項，再於94年2 月20日起至3
    月底止某日（依所得稅法第71條規定：納稅義務人應於每年
    2 月20日起至3 月底止，填具結算申報書，向該管稽徵機關
    申報），持該不實之扣繳憑單連同該公司93年度營利事業所
    得稅結算申報書，持向財政部高雄市國稅局前鎮稽徵所申報
    該公司93年度之營利事業所得稅而行使之，藉此虛增營運成
    本，足生損害於吳值誠及稅捐稽徵機關課稅之正確性。嗣經
    稅捐稽徵機關核算之結果，經加計上開不實薪資支出200,00
    0 元，「威喨公司」於93年度之課稅所得額為負168,522 元
    ，應納稅額為0 元，而未達逃漏稅捐之結果。迨吳值誠因向
    財政部高雄市國稅局前鎮稽徵所調閱其93年度薪資所得資料
    ，發現「威喨公司」之上開不實申報行為，始查知上情。
二、案經吳值誠訴請臺灣高雄地方法院檢察署檢察官偵查起訴。
    理  由
一、證據能力之判斷：
    按被告以外之人於審判外之言詞或書面陳述，除法律有規定
    者外，不得作為證據，刑事訴訟法第159 條第1 項定有明文
    。又被告以外之人於審判外之陳述，雖不符前4 條之規定，
    而經當事人於審判程序同意作為證據，法院審酌該言詞陳述
    或書面陳述作成時之情況，認為適當者，亦得為證據。當事
    人、代理人或辯護人於法院調查證據時，知有第159 條第1
    項不得為證據之情形，而未於言詞辯論終結前聲明異議者，
    視為有前項之同意，刑事訴訟法第159 條之5 亦定有明文。
    關於證人吳值誠於偵查中所為之陳述、財政部高雄市國稅局
    前鎮稽徵所94年10月31日財高國稅鎮營所字第0940016054號
    函檢附「威喨公司」93年度營利事業所得稅決算申報書暨薪
    資給付資料、財政部高雄市國稅局93年度綜合所得稅給付清
    單等證據，被告甲○○於本院行準備程序時，均表示對於證
    據能力無意見等語（本院訴字卷第22、23頁參照），且當事
    人均未於本院審理過程中聲明異議，本院審酌前開證據作成
    時之情況均屬正常，且與本案相關之待證事實具有關連性，
    認適當作為證據，依前開刑事訴訟法第159 條之5 之規定，
    認上開證據均具有證據能力。
二、有罪部分（即被訴行使業務上登載不實之扣繳憑單部分）：
    (一)事實之認定：
      上揭犯罪事實，業據被告於本院審理時坦承不諱（本院訴
      字卷第21、36頁參照），核與證人吳值誠於偵查中所結證
      之情節相符（他卷第9 、10頁參照），復有財政部高雄市
      國稅局前鎮稽徵所94年10月31日財高國稅鎮營所字第0940
      016054號函檢附「威喨公司」93年度營利事業所得稅決算
      申報書暨薪資給付資料1 份（偵卷第7 、8 頁參照）及財
      政部高雄市國稅局93年度綜合所得稅給付清單1 紙（偵卷
      第10頁參照）在卷可稽。從而，被告上開自白與事實相符
      ，自可採為認定事實之證據。是本案事證明確，被告犯行
      洵堪認定，應依法論科。
    (二)論罪與科刑：
      1.本案相關法律之比較適用：
        按行為後法律有變更者，適用行為時之法律；但行為後
        之法律有利於行為人者，適用最有利於行為人之法律，
        刑法第2 條第1 項定有明文。次按有關新舊法之比較，
        應就罪刑有關之共犯、未遂犯、想像競合犯、牽連犯、
        連續犯、結合犯以及累犯加重、自首減輕暨其他法定加
        減原因（如身分加減）與加減例等一切情形，綜其全部
        罪刑之結果而為比較（最高法院95年第8 次刑事庭會議
        決議參照）。查被告於前開行為後，刑法第33條及第41
        條業經總統於94年2 月2 日修正公布，並依刑法施行法
        第10條之1 規定自95年7 月1 日施行。另於95年6 月14
        日公布之刑法施行法第1 條之1 規定，除變更刑法分則
        編所定罰金之貨幣單位為新臺幣外，並分別提高罰金數
        額為3 倍或30倍。職是，本件自應就被告行為前、後相
        關法律有修正者，依前揭規定暨決議意旨加以綜合比較
        以資適用。茲說明如下：
        (1)修正前刑法第216 條、第215 條行使業務上登載不實
          文書罪原規定法定刑為「3 年以下有期徒刑、拘役或
          500 元以下罰金」，且依修正前刑法第33條第5 款及
          罰金罰緩提高標準條例第1 條前段規定，罰金數額應
          為10元以上；然依刑法施行法第1 條之1 規定，修正
          後該條之法定刑度應為「1 年以下有期徒刑、拘役或
          新臺幣15,000元以下罰金」，而修正後刑法第33條第
          5 款提高罰金數額為新臺幣1,000 元以上，並以百元
          計算之。是以該罪修正後關於有期徒刑、拘役等自由
          刑雖未加以變更，惟就罰金數額下限則予以提高，故
          修正後之法律效果對行為人而言較屬不利，準此，應
          以修正前之規定對於被告較為有利。
        (2)修正前刑法第41條第1 項前段原規定：「犯最重本刑
          為5 年以下有期徒刑以下之刑之罪，而受6 個月以下
          有期徒刑或拘役之宣告，因身體、教育、職業、家庭
          之關係或其他正當事由，執行顯有困難者，得以1 元
          以上3 元以下折算一日，易科罰金。」，且被告行為
          時之易科罰金折算標準，依修正前罰金罰鍰提高標準
          條例第2 條前段（現已刪除）之規定，本係就其原定
          數額提高為100 倍折算1 日，故被告行為時之易科罰
          金折算標準乃以銀元300 元折算1 日，經折算後應以
          新臺幣900 元折算為1 日。惟修正後刑法第41條第1
          項前段則改以：「犯最重本刑為5 年以下有期徒刑以
          下之刑之罪，而受6 個月以下有期徒刑或拘役之宣告
          者，得以新臺幣1,000 元、2,000 元或3,000 元折算
          一日，易科罰金。」，乃就易科罰金之折算標準予以
          提高。從而，比較修正前、後所定之易科罰金折算標
          準，當以修正前之規定較有利於被告。
        (3)綜上，依前開決議整體比較結果，本件以修正前之刑
          法規定較有利於被告，爰依修正後刑法第2 條第1項
          後段之規定，適用行為時即修正前之舊法。
      2.按營利事業填報「各類所得扣繳暨免扣繳憑單」，乃附
        隨其業務而製作，為業務上所掌文書，此種扣繳憑單內
        容如有不實，而足生損害於公眾及他人，即係犯業務上
        登載不實文書之罪名（最高法院70年9 月21日第9 次刑
        事庭會議決議參照）；又各類所得扣繳暨免扣繳憑單係
        由扣繳義務人依所得稅法第92條規定所製作之單據，為
        業務上製作之文書。而商業會計法第15條所規定之商業
        會計憑證分「原始憑證」與「記帳憑證」二類；所謂「
        原始憑證」，係指證明交易事項發生之經過，而為造具
        記帳憑證所根據之憑證；而「記帳憑證」，則指證明處
        理會計事項人員之責任，而為記帳所根據之憑證。至於
        所得稅之扣繳義務人依所得稅法規定填發之免扣繳憑單
        或扣繳憑單，旨在使稅捐稽徵機關蒐集及掌握課稅資料
        ，以利稅捐之核課。是員工薪資扣繳暨免扣繳憑單，僅
        係證明全年度支付員工薪資及代為扣繳綜合所得稅之情
        形，為徵、繳雙方課徵與申報綜合所得稅之依據，其既
        非造具記帳憑證所根據之憑證，亦非證明處理會計事項
        人員之責任而為記帳所根據之憑證，自難認屬商業會計
        法第15條第1 款所規定之會計憑證（最高法院91年度臺
        上字第1828號、第2137號判決意旨參照）。核被告甲○
        ○明知告訴人吳值誠未在「威喨公司」支薪，竟於其業
        務上作成之扣繳憑單上登載告訴人吳值誠在「威喨公司
        」支領前開薪資所得之不實事項，並持以申報稅捐之行
        為，係犯修正前刑法第216 條、第215 條之行使業務上
        登載不實文書罪。又被告上開業務登載不實之低度行為
        ，為行使之高度行為所吸收，不另論罪。爰審酌被告甲
        ○○以上述方式申報稅捐，足生損害於該遭虛報薪資所
        得之個人及稅捐稽徵機關審核稅額之正確性，行為實有
        不該，而其所虛報之金額為200,000 元，並未致逃漏稅
        捐之結果，且於犯後坦承犯行，復與告訴人達成和解，
        賠償告訴人之損失，有和解書1 份在卷可參（本院訴字
        卷第31頁參照），及其品行、犯罪之動機、目的、手段
        、所生危害、所得利益及犯後態度等一切情狀，量處如
        主文所示之刑，並依修正前刑法第41條第1 項前段規定
        諭知易科罰金之折算標準，以資懲戒。末按犯罪在刑法
        前開修正施行前，而於施行後裁判，則其緩刑之宣告，
        應適用修正施行後第74條之規定（前開最高法院決議參
        照）；查被告甲○○前受有期徒刑以上刑之宣告，執行
        完畢後，5 年以內未曾受有期徒刑以上刑之宣告，有臺
        灣高等法院被告前案紀錄表在卷可查，其經此次起訴審
        判後，當能知所警惕，信無再犯之虞，本院因認所宣告
        之刑，以暫不執行為適當，爰依修正後刑法第74條第1
        項第2 款規定，併宣告緩刑2 年，以啟自新。
三、無罪及不另為無罪諭知部分：
    (一)聲請簡易判決處刑意旨略以：被告甲○○係納稅義務人「
      威喨公司」負責人，為從事業務之人，且負有據實製作營
      利事業所得稅結算申報書之義務。其明知吳值誠於93年間
      未在「威喨公司」任職領薪，竟仍於94年1 月底前某日，
      先在扣繳憑單上，虛偽填載吳值誠於93年間在「威喨公司
      」領薪200,000 元之不實事項，再於94年2 月20日起至3
      月底止某日，以該不實之扣繳憑單據以製作該公司93年度
      營利事業所得稅結算申報書，持向財政部高雄市國稅局前
      鎮稽徵所申報該公司93年度之營利事業所得稅而行使之，
      以逃漏營利事業所得稅，足生損害於吳值誠及稅捐稽徵機
      關課稅之正確性。因認被告上開製作不實營利事業所得稅
      結算申報書，並持向稅捐稽徵機關申報而逃漏營利事業所
      得稅之行為，另涉有刑法第216 條、第215 條行使業務上
      登載不實文書及稅捐稽徵法第47條第1 款、第41條之公司
      負責人以詐術逃稅捐等罪嫌。
    (二)不另為無罪諭知部分（即被訴行使業務上登載不實之營利
      事業所得稅結算申報書部分）：
      按刑法第215 條所謂業務上登載不實之文書，乃指基於業
      務關係，明知為不實之事項，而登載於其業務作成之文書
      而言；公司行號向稅捐稽徵機關申報營利事業所得稅係履
      行其公法上納稅之義務，並非業務上行為。從而上訴人以
      公司名義申報營利事業稅之申報書類，是否基於業務關係
      而作成之文書，如有不實，能否論以業務不實文書罪，尤
      非無審究之餘地（最高法院74年度台上字第3953號、72年
      度台上字第5453號、69年度台上字第24 13 號判決意旨參
      照）。經查，被告於94年2 月20日起至3 月底止某日，以
      前開不實之扣繳憑單據以製作該公司93年度營利事業所得
      稅結算申報書，繼持向財政部高雄市國稅局前鎮稽徵所申
      報該公司93年度之營利事業所得稅而行使之行為，參諸前
      揭判決意旨，與行使業務上登載不實文書罪之構成要件誠
      屬有間，尚無從逕以行使業務上登載不實文書之罪責相繩
      。然就被告被訴行使業務上登載不實營利事業所得稅結算
      申報書部分，與前揭論罪科刑部分，應係於密切接近之時
      地實施，係侵害同一之法益，且各行為之獨立性極為薄弱
      ，依一般社會健全觀念，在時間差距上，難以強行分開，
      在刑法評價上，以視為數個舉動之接續施行，合為包括之
      一行為予以評價，較為合理，是應屬接續犯，而具有實質
      上一罪之關係，爰就此部分不另為無罪之諭知。
    (三)無罪部分（即被訴違反稅捐稽徵法部分）：
      按稅捐稽徵法第41條所規定之逃漏稅捐罪，雖以發生逃漏
      稅捐之結果為必要，惟判斷納稅義務人是否已逃漏稅捐，
      應以結算申報時，納稅義務人有無以積極之作為，施用詐
      術或其他不正當方法申報不實，致發生逃漏稅捐之結果為
      斷。所謂未發生逃漏稅捐之結果，係指納稅義務人雖有施
      用詐術等非法方法，但其稅負尚未達於起徵點，因而未發
      生逃漏稅捐之結果，或該納稅義務人依法應採定額、定率
      核稅，無論其如何申報，均與應納稅款完全無關者而言；
      若其稅負已逾起徵點，又非屬定額、定率核稅範圍，而以
      詐術等非法方法逃漏稅捐時，即應成立犯罪。至於嗣後被
      查獲，再補繳稅款，乃犯罪後態度問題，不能以其有無補
      繳稅款，作為有無發生犯罪結果之判斷標準（最高法院88
      年度台上字第3631號判決意旨參照）。經查，檢察官於偵
      查中曾向財政部高雄市國稅局函查關於「威喨公司」於93
      年度之逃漏稅額，經該局前鎮稽徵所函覆：依據威喨公司
      申報資料所載，申報課稅所得額為-368,522元，應納稅額
      0 元，又該公司如確實虛報薪資支出200,000 元，則短報
      課稅所得額200,000 元，加計上述申報課稅所得額-368,5
      22元後，課稅所得額應為-168,522元，應納稅額0 元等語
      ，有該所94年10月31日財高國稅鎮營所字第0940016504號
      函在卷可據（偵卷第7 頁參照），是參諸上揭判決意旨，
      縱認本件被告確有逃漏稅捐之故意，惟「威喨公司」於93
      年度之稅負縱扣除虛報不實薪資支出部分，仍未達於起徵
      點，即未發生逃漏稅捐之結果，核與稅捐稽徵法第41條之
      構成要件即有未合，尚難以該納稅義務人即「威喨公司」
      有虛報薪資之情事，逕令其負責人即被告甲○○負擔稅捐
      稽徵法第41條之罪責。從而，公訴人所指被告違反稅捐稽
      徵法之犯行，與法定構成要件尚屬有間，自難遽予認定被
      告涉有上揭罪嫌。此外，復查無其他積極證據足認被告涉
      犯公訴人所指此部分之犯行，本院自應為被告此部分無罪
      判決之諭知。
據上論斷，應依刑事訴訟法第452 條、第299 條第1 項前段、第
301 條第1 項，刑法第2 條第1 項後段、修正前刑法第216 條、
第215 條、第41條第1 項前段、刑法第74條第1 項第2 款，修正
前罰金罰鍰提高標準條例第1 條前段、第2 條，判決如主文。
本案經檢察官朱秋菊到庭執行職務。
中    華    民    國    95    年    6     月    18    日
                刑事第四庭審判長法  官  郭玫利
                                法  官  陳明呈
                                法  官  陳振嘉
以上正本證明與原本無異。
如不服本判決，應於判決送達後10日內向本院提出上訴狀。
中    華    民    國    95    年    6     月    18    日
                                書記官  顏宗貝
附錄本案論罪科刑法條：
刑法第215條
從事業務之人，明知為不實之事項，而登載於其業務上作成之文
書，足以生損害於公眾或他人者，處3年以下有期徒刑、拘役或
500元以下罰金。
刑法第216條
行使第 210 條至第 215 條之文書者，依偽造、變造文書或登載
不實事項或使登載不實事項之規定處斷。


司法院資訊處製作；財團法人民間司法改革基金會備份。
